【裁判字號】    98,上訴,2413
【裁判日期】    980825
【裁判案由】    強盜等
【裁判全文】
臺灣高等法院刑事判決                98年度上訴字第2413號
上  訴  人
即  被  告  乙○○
                    （現羈押於台灣台北看守所）
指定辯護人  楊進銘律師
上列上訴人因強盜案件，不服臺灣基隆地方法院97年度訴字第15
38號，中華民國98年3月9日第一審判決（起訴案號：臺灣基隆地
方法院檢察署97年度偵字第1857、3745、4006號），提起上訴，
本院判決如下：
    主  文
上訴駁回。
    事  實
一、乙○○前因違反毒品危害防制條例、竊盜案件，經原審法院
    以88年度基簡字第651號、89年度易字第168號及88年度易字
    第557號判決，分別判處有期徒刑6月、8月及3年，並經原審
    法院以89年度聲字第1078號裁定定應執行有期徒刑4年；又
    因竊盜、違反毒品危害防制條例案件，經原審法院以89年度
    易字第435號、89年度訴字第647號判決判處有期徒刑2年、7
    月、5月確定，復由原審法院以90年度聲字第384號裁定定應
    執行有期徒刑2年9月，與前開89年度聲字第1078號裁定所定
    之執行刑接續執行，於民國95年6月15日假釋出監，嗣因減
    刑及假釋期滿未經撤銷假釋，未執行之刑以已執行論，於96
    年7月25日執行完畢。
二、許巧玲（業經原審判決確定）知甲○○因中風行動不便，遂
    提議前往甲○○住處行竊，乙○○與許巧玲基於意圖為自己
    不法所有之犯意聯絡，由許巧玲提供毛帽、手套及口罩等物
    ，乙○○臉戴藍色口罩蒙面、許巧玲頭戴白色毛帽、臉戴黑
    色口罩、手戴黃色手套等衣物遮掩面容，於97年3月24日凌
    晨4時許，一同前往基隆市○○區○○街81之1號甲○○住處
    ，乙○○及許巧玲先後以攀爬甲○○住處窗戶之方式，於夜
    間侵入甲○○住處客廳，適甲○○在臥室內聽聞聲響，遂步
    出臥室查看，見穿戴上開衣物之乙○○及許巧玲站在客廳內
    ，乙○○遂出言詢問：「你們要做什麼？是不是要搶劫？」
    乙○○及許巧玲見犯行雖遭甲○○發覺，然因穿戴口罩及毛
    帽等衣物，自忖身分應無洩漏之可能，遂共同將竊盜犯意變
    更為強盜犯意，由乙○○上前徒手環抱甲○○，復持客廳內
    擺放之電風扇敲擊甲○○之頭部，甲○○隨即跌倒在地（傷
    害部分未據告訴），乙○○以此強暴方式，至使甲○○不能
    抗拒，許巧玲見狀，即趁機進入甲○○之臥室內搜尋財物，
    徒手拿取甲○○放置於床舖枕頭下皮夾內之現金新台幣（下
    同）600元，許巧玲得手後步出臥室，與乙○○一同自甲○
    ○住處之大門逃逸，嗣經甲○○報警處理，經警於許巧玲住
    處，扣得許巧玲所有供為隱藏真實身分犯罪所用之白色毛帽
    1頂、黃色手套1雙、黑色及藍色口罩各1只。
三、案經基隆市警察局第三分局報請臺灣基隆地方法院檢察署檢
    察官偵查起訴。
    理  由
一、證據能力部分：
  (一)證人甲○○、許巧玲於偵查中具結後向檢察官所為之陳述，
    雖屬傳聞證據，惟業於原審經被告行交互詰問，且查無顯不
    可信之情況，依刑事訴訟法第159條之1第2項規定，自有證
    據能力。
  (二)證人甲○○、許巧玲於警詢時之陳述，亦屬傳聞證據，辯護
    人於本院審理時既對該證據之證據能力表示異議，依法自不
    得作為認定被告犯罪事實之證據。
二、訊據上訴人即被告乙○○坦承曾於97年3月24日凌晨4時許，
    與許巧玲進入甲○○之住處等情，惟矢口否認有何強盜犯行
    ，辯稱：其與許巧玲前往甲○○住處之目的，僅為行竊財物
    及教訓甲○○，許巧玲以攀爬窗戶之方式，進入甲○○住處
    客廳後，打開大門讓其進入屋內，其尚未進屋時，適甲○○
    自房間走到客廳，發現其與許巧玲，甲○○隨即詢問其等要
    做什麼，並走至門口以右手毆打其左臉，其始還手，並順勢
    走入屋內，與甲○○抱在一起，其無強盜之犯意云云。辯護
    人則為被告辯稱：許巧玲趁被告與甲○○扭打之際，進入房
    內取走財物，屬共犯逾越，被告就該部分不負共同強盜之責
    云云。經查：
  (一)被告臉戴藍色口罩蒙面，許巧玲頭戴白色毛帽、臉戴黑色口
    罩、手戴黃色手套，於97年3月24日凌晨4時許進入甲○○住
    處，適遭甲○○發覺，被告即與甲○○發生肢體衝突，並持
    客廳內擺放之電風扇擊打甲○○之頭部，甲○○因而跌倒在
    地，許巧玲則趁機進入甲○○之臥室，取走置放在床舖枕頭
    下皮夾內之現金600元後，與被告自大門離開等情，業經被
    告坦承不諱，核與證人許巧玲、甲○○於偵查及原審審理時
    所證相符（見臺灣基隆地方法院檢察署97年度偵字第1857號
    卷第64至65頁，原審卷第174至183、189頁），另有白色毛
    帽1頂、黃色手套1雙、黑色及藍色口罩各1只扣案為佐，被
    告此部分之自白，核與事實相符，堪予採信。
  (二)按強盜與竊盜，僅係取得財物之手段不同，而於圖為不法所
    有，以非法方法取得他人財物之點，兩者並無差異，行為人
    原有之起意固在行竊，但於侵入住宅後，尚未竊得財物，因
    遭被害人發覺，即起意行搶，進而為強取之行為，因行為人
    圖為不法所有取得他人財物之犯意，仍相一貫，僅於中途變
    更其竊取手段為強取而已，其應成立強盜罪已無可疑（最高
    法院24年上字第4673號判例參照）。被告及許巧玲固均陳稱
    其等於97年3月24日凌晨4時許，前往甲○○住處之目的，係
    為竊取金錢等情，惟甲○○證稱：當日晚間其在臥室內聽聞
    聲響，遂起床查看，看見穿戴口罩之被告站在客廳內，扶著
    穿戴毛帽、口罩及手套之許巧玲自窗戶攀爬入屋，其即出聲
    詢問：「你們要做什麼？是不是要搶劫？」被告隨即上前，
    走至其左側，以左、右手分別自其身體前、後側將其環抱，
    其用力掙扎，被告遂持客廳內擺放之電風扇敲打其頭部，其
    撞到桌子而跌倒。其遭被告控制行動之際，看見許巧玲懷孕
    身形，即認出許巧玲之身分，並向許巧玲表示不用裝了。許
    巧玲原站在被告之身旁，趁其遭被告壓制之際，即走入其臥
    室內搜尋財物，之後，許巧玲與被告自其住處之大門離去，
    其即前往臥室查看，發覺許巧玲取走現金600元等語（見前
    開偵查卷第64至65頁，原審卷第174至183頁），核與被告所
    述許巧玲以攀爬窗戶之方式，進入甲○○住處客廳，其見甲
    ○○自房間走至客廳時，發現甲○○行走姿勢有異，當甲○
    ○發現其與許巧玲時，甲○○出聲詢問：「你們是不是要搶
    東西？」其在甲○○住處客廳內，曾與甲○○抱在一起，復
    以電風扇擊打甲○○之頭部，許巧玲則趁其與甲○○打架之
    際，進入甲○○之臥室搜尋財物，其與許巧玲係自甲○○住
    處之大門離去等情（見前開偵查卷宗第20至21、75至76頁，
    原審卷第185至186頁），及證人許巧玲所證：其以攀爬窗戶
    之方式，進入甲○○住處客廳，趁被告與甲○○在客廳扭打
    之際，進入甲○○臥室內拿取現金600元，之後，與被告自
    甲○○住處之大門離去等情（見前開偵查卷第64頁，原審卷
    第189頁）相符，足見甲○○所證，應屬可信。
  (三)被告雖辯稱當日係許巧玲以攀爬窗戶之方式進入甲○○住處
    後，即打開大門讓被告進入屋內，且甲○○發覺被告及許巧
    玲後，即主動上前攻擊被告，被告始還手云云。然甲○○住
    處客廳之窗戶離地面約107公分，該窗戶長、寬分別約81.5
    公分及50公分，此有臺灣基隆地方法院檢察署檢察官勘驗筆
    錄及現場照片在卷供參（見前開偵查卷宗第78、80至81頁）
    ，足見該窗戶距離地面已有相當高度，且空間有限，一般人
    尚需以攀爬及彎曲身體之方式，始得進入該窗戶。而許巧玲
    證稱：其於97年3月24日前往甲○○住處時，已懷孕7、8 個
    月等語（見原審卷第189頁）。衡情，當時許巧玲之腹部應
    已明顯隆起，行動較為緩慢，應無輕易攀爬該窗戶之能力。
    又被告稱其與許巧玲為男女朋友關係（見前開偵查卷宗第22
    頁），足見被告及許巧玲之關係密切，而被告與許巧玲既謀
    意以攀爬窗戶之方式，進入甲○○之住處，衡諸常情，應由
    身體健全且較具行動能力之被告先行攀爬窗戶進入屋內，再
    協助許巧玲入屋，較為合理，當無推由行動較為不便之許巧
    玲攀爬窗戶入屋後，再開啟大門，讓行動自如之被告自大門
    進入室內之理。是甲○○證稱其看見被告站在其住處客廳內
    ，協助許巧玲以攀爬窗戶之方式入屋等情，應屬可信，至於
    被告所辯及許巧玲所證係許巧玲攀爬窗戶進入屋內後，再開
    啟大門讓被告進入等情，與常情未合，不足採信。是被告及
    許巧玲應係先後以攀爬窗戶之方式，進入甲○○住處客廳一
    節，當足認定。
  (四)被告另辯稱：當許巧玲進入屋內打開大門後，其尚未進入屋
    內，甲○○即從房間步出客廳，並自房間前走到大門處，以
    右手毆打其左臉頰，其始還手云云（見原審卷第185至186頁
    ）。惟甲○○住處客廳之長、寬各約497公分及390公分，自
    房間前方至大門處尚有相當之距離，此有前開檢察署檢察官
    勘驗筆錄及現場照片附卷可稽（見前開偵查卷宗第78、82、
    86、87頁），而甲○○證稱其因中風無法控制左側手腳，左
    側手腳均行動不便等語（見原審卷第183頁），則甲○○有
    無快速橫越客廳，朝站立在門口處之被告衝去，再用力攻擊
    被告之能力，已非無疑；又甲○○甫發覺被告與許巧玲在客
    廳時，被告與許巧玲均穿戴遮掩面容之毛帽、口罩等物，且
    甲○○於凌晨時分，突然發現住處客廳遭2名蒙面歹徒入侵
    ，衡情，甲○○應甚感驚恐，應無依據來者之身體特徵，立
    即猜測其等真實身分之能力。又甲○○亦證稱：其係於被告
    環抱其身體，並持電風扇敲擊其頭部之際，始自許巧玲之懷
    孕身形，認出許巧玲之身分等語（見原審卷第178頁），亦
    即甲○○甫發覺被告及許巧玲進入住處客廳之際，應無從立
    即辨認其等身分，亦無法確認對方之來意及會否對其為傷害
    行為，參以當時甲○○單獨一人在家（見原審卷第176頁）
    ，衡情，當無不顧自身安危，甚至甘冒激怒對方之高度風險
    ，主動攻擊人數及身體狀況均居優勢之歹徒之理。是被告所
    辯與常理不合，難認可信。再者，甲○○甫看見被告及許巧
    玲時，甲○○係自房間步出，而被告及許巧玲則站在客廳靠
    近門口處等情，業經甲○○證述明確，核與被告所述相符（
    見原審卷第178、179、185頁），足見當時被告及許巧玲站
    立之位置，較甲○○更靠近門口，又甲○○之行動較為不便
    ，且斯時甲○○尚未認出許巧玲之身分，業如前述，果若被
    告與許巧玲見犯行遭發覺時，並未將竊盜犯意變更為強盜，
    衡情，當可立即自甲○○住處之大門逃逸，行動不便之甲○
    ○亦無在後追趕之能力，然被告及許巧玲竟未朝大門逃逸，
    被告反而上前攻擊甲○○，許巧玲則趁機進入臥室內拿取財
    物，堪認被告及許巧玲已將原先竊盜犯意變更為強盜犯意，
    是被告辯稱其無強盜犯意云云，即非可信。故被告及許巧玲
    先後以攀爬窗戶之方式，進入甲○○之住處客廳，遭正自房
    間走至客廳之甲○○發覺時，被告及許巧玲因穿戴毛帽、口
    罩等衣物足以遮掩面容，自忖應無洩漏身分之可能，遂起意
    行強，由被告以雙手環抱甲○○，復持電風扇擊打甲○○之
    頭部，許巧玲則趁機進入甲○○之臥室拿取財物等情，應堪
    認定，縱使被告及許巧玲前往甲○○住處之初，僅係基於竊
    盜之犯意，然嗣因犯行遭甲○○發覺，遂變更犯意為強取，
    由被告對甲○○施以強暴，許巧玲趁機拿取財物，依據前揭
    所述，被告及許巧玲之行為，即已強盜罪之要件相符。
  (五)辯護人雖辯稱：許巧玲利用被告與甲○○扭打之際，進入臥
    室內拿取財物，當時許巧玲未與被告交談，且被告亦無實施
    竊取財物之行為，則許巧玲所為強盜財物之行為，已超出與
    被告犯意聯絡之範圍，被告毋庸負責云云。惟按共同正犯係
    相互利用他方之行為，以達犯罪之目的，即應對於全部所發
    生之結果，共同負責，而共同正犯之成立，以行為人間互有
    犯意之聯絡或參與犯罪構成要件之行為為必要，意思之聯絡
    並不限於事前有所謀議，即僅於行為當時有共同犯意之聯絡
    者，亦屬之，且其表示之方法，亦不以明示通謀為必要，即
    相互間有默示之合致，亦無不可（最高法院28年上字第3110
    號及73年台上字第2364號判例參照）。本件被告及許巧玲前
    往甲○○住處時，係基於竊取財物之犯意聯絡，已如前述，
    亦即渠等前往甲○○住處之目的，即係以不法方式獲取財物
    ，而被告、許巧玲及甲○○均稱被告與甲○○係在客廳電視
    機旁相互扭打等情（見原審卷第182、186、189頁），又依
    據現場照片觀之，甲○○住處客廳之面積非廣，且擺放電視
    機之位置，距離甲○○臥室亦不遠（見前開偵查卷宗第82頁
    ），另被告與甲○○均稱其等發生肢體衝突時，甲○○住處
    客廳之電燈已打開（見上開偵查卷宗第65、75頁，原審卷第
    177、182、185頁），足徵許巧玲進入甲○○臥室前，與被
    告、甲○○均在客廳內，依據客廳面積及燈光，衡情，被告
    、許巧玲對於彼此之舉動應均得以清楚看見，許巧玲亦證稱
    ：其看見被告與甲○○在客廳相互扭打，並未上前勸阻，即
    進入甲○○之臥室搜尋財物等語（見前開偵查卷宗第64頁）
    ，亦即許巧玲進入甲○○臥室搜尋財物前，對於被告攻擊甲
    ○○之行為已有認識，然許巧玲未加制止，甚至利用甲○○
    遭被告控制行動之際，進入甲○○臥室內搜尋財物；另許巧
    玲自客廳步入臥室時，被告係在與臥室門口相距甚近之位置
    與甲○○發生肢體衝突，則被告當無未查覺許巧玲進入臥室
    之理。又被告及許巧玲前往甲○○住處之目的，即係以不法
    方式獲取財物，已如前述，衡情，被告對於許巧玲進入甲○
    ○臥室之目的，即係搜尋財物而拿取一節，當無不知之理，
    換言之，許巧玲對於被告扭打甲○○之舉動，及被告對於許
    巧玲趁隙進入甲○○臥室搜尋財物之舉動，均有認識，然渠
    等均未阻止對方，堪認渠等相互間已有默示之強盜犯意合致
    ，並利用彼此之行為完成強盜之行為，自不因被告及許巧玲
    事前未就強盜犯行為事前謀議，或渠等於行為時未交談而異
    ，是辯護人所辯被告與許巧玲間並無強盜之犯意聯絡云云，
    亦非可採。是本件事證明確，被告強盜犯行應堪認定。
三、按強盜罪所施用之強暴、脅迫手段，只須足以壓抑被害人之
    抗拒，使其喪失意思自由為已足，縱令被害人無實際抗拒行
    為，對於強盜罪之成立不生影響；又刑法第321條第1項第2
    款所指之「門扇」專指門戶而言，而所謂「其他安全設備」
    ，指門扇牆垣以外，依通常觀念足認防盜之一切設備而言，
    如門鎖、窗戶等；另行為人本於竊盜之犯意，於夜間侵入住
    宅，但遭被害人發覺，行為人即起意行搶，並進而為強盜行
    為，因行為人於侵入住宅後，所用之手段已由竊盜變為強盜
    ，則竊盜時之行為，即其強盜行為之一部（最高法院24年上
    字第4673號、33年上字第1504號、41年台非字第38號、55年
    台上字第547號判例及91年度台上字第7381號判決參照）。
    本件被告與許巧玲基於竊盜之犯意聯絡，於97年3月24日凌
    晨4時許之夜間，以攀爬屬於安全設備之客廳窗戶之方式，
    侵入甲○○之住處，復因犯行遭甲○○察覺，遂起意行強，
    由被告以雙手環抱甲○○，並持材質堅硬之電風扇敲擊甲○
    ○之頭部，依當時情狀，被告所為已足以壓抑甲○○之意思
    自由，至使甲○○不能抗拒，許巧玲趁機進入甲○○之臥室
    搜尋財物，拿取甲○○放置於床舖枕頭下皮夾內之現金600
    元，因被告及許巧玲之犯意已由竊盜變為強盜，則渠等基於
    竊盜犯意所為於夜間侵入住宅及踰越安全設備等行為，即成
    為強盜行為之一部，核被告犯強盜罪而有同法第321條第1項
    第1款、第2款之情形，所為係犯刑法第330條第1項之加重強
    盜罪。被告與許巧玲間就前開加重強盜犯行，有犯意聯絡及
    行為分擔，應論以共同正犯。被告曾受如事實欄所載之徒刑
    執行完畢，此有本院被告前案紀錄表在卷供參，其受徒刑之
    執行完畢5年內，故意再犯本件有期徒刑以上之罪，為累犯
    ，應依刑法第47條第1項之規定加重其刑。
四、原審審酌被告前有竊盜前科，品行不佳，其正值壯年，不思
    循正當工作途徑獲取所需，竟圖以竊取他人財物之方式獲取
    不法利得，其與許巧玲前往甲○○住處行竊時，既已遭甲○
    ○察覺，竟見甲○○因中風行動不便，遂起意行強，由被告
    對甲○○施以強暴，至使甲○○無法抗拒，再由許巧玲拿取
    財物，其所為危險性甚高，且對於社會治安之影響甚鉅，復
    對甲○○之心理及身體均造成傷害，另被告於警詢、偵查及
    法院審理時，對於上開加重強盜之犯行，供述避重就輕，難
    謂確有悔悟之心，實不宜輕縱，惟其所得財物僅600元，數
    額非鉅等一切情狀，認檢察官就被告所為加重強盜犯行部分
    ，求處有期徒刑10年，尚屬過重，適用刑事訴訟法第299條
    第1項前段，刑法第28條、第330條第1項、第47條第1項、第
    38條第1項第2款規定，量處被告有期徒刑7年6月，並說明本
    件扣案之白色毛帽1頂、黃色手套1雙及藍色、黑色口罩各1
    只，均為共犯許巧玲所有之物，且屬被告及許巧玲為前開加
    重強盜犯行時所著之衣物，以供遮掩面容，避免身分洩漏之
    物，均應依刑法第38條第1項第2款之規定宣告沒收，經核尚
    無不符。被告仍執陳詞否認犯罪，提起上訴，為無理由，應
    予駁回。
據上論斷，應依刑事訴訟法第368條，判決如主文。
本案經檢察官李月治到庭執行職務。
中    華    民    國    98    年    8     月    25    日
                  刑事第二十一庭審判長法  官  蘇隆惠
                                      法  官  楊力進
                                      法  官  許永煌
以上正本證明與原本無異。
如不服本判決，應於收受送達後十日內向本院提出上訴書狀，其
未敘述上訴之理由者並得於提起上訴後十日內向本院補提理由書
（均須按他造當事人之人數附繕本）「切勿逕送上級法院」。
                                      書記官  江采廷
中    華    民    國    98    年    8     月    25    日
附錄：本案論罪科刑法條全文
中華民國刑法第330條第1項
犯強盜罪而有第 321 條第 1 項各款情形之一者，處 7 年以上有
期徒刑。


司法院資訊處製作；財團法人民間司法改革基金會備份。
